【裁判字號】    99,台上,4023
【裁判日期】    990624
【裁判案由】    違反毒品危害防制條例
【裁判全文】
最高法院刑事判決            九十九年度台上字第四０二三號
上  訴  人  台灣高等法院台南分院檢察署檢察官
上  訴  人
即  被  告  甲○○
選任辯護人  王家鈺律師
上列上訴人等因被告違反毒品危害防制條例案件，不服台灣高等
法院台南分院中華民國九十七年九月九日第二審判決（九十七年
度上訴字第六四五號，起訴案號：台灣台南地方法院檢察署九十
六年度偵字第一二七八號），提起上訴，本院判決如下：
    主  文
原判決關於販賣第二級毒品予魏屹幸部分撤銷，發回台灣高等法
院台南分院。
其他上訴駁回。
    理  由
一、撤銷部分（原判決附表一所示部分）：
本件原判決認定，上訴人即被告甲○○（下稱被告）明知甲基安
非他命屬毒品危害防制條例第二條第二項第二款所稱之第二級毒
品，非經許可不得販賣，竟基於營利之犯意，於原判決附表一所
示之時間，以該附表所示之價格，在台南縣柳營鄉光福村二八一
之三七號被告住處附近，販售予魏屹幸四次，因而撤銷第一審關
於論處販賣第二級毒品罪刑部分之判決（數罪併罰），改判論處
販賣第二級毒品罪集合犯，固非無見。
惟查：(一)、所謂「集合犯」，係指立法者所制定之犯罪構成要件
中，本即預定有數個同種類行為而反覆實行之犯罪而言。故是否
集合犯之判斷，客觀上應斟酌法律規範之本來意涵、實現該犯罪
目的之必要手段、社會生活經驗中該犯罪必然反覆實行之常態及
社會通念等；主觀上則視其反覆實行之行為是否出於行為人之單
一犯意，並秉持刑罰公平原則，綜合判斷之。稽以行為人販賣毒
品之原因，不一而足，其多次販賣毒品之行為，未必皆出於行為
人之一個犯意決定；且觀諸毒品危害防制條例第四條第一至四項
所規定販賣毒品罪之構成要件文義，實無從憑以認定立法者本即
預定該犯罪之本質，必有數個同種類行為而反覆實行之集合犯行
，故販賣毒品罪，難認係集合犯。又刑法於民國九十四年二月二
日修正公布，刪除第五十六條所定之連續犯之規定，自九十五年
七月一日施行。依該第五十六條修正理由之說明謂：「對繼續犯
同一罪名之罪者，均適用連續犯之規定論處，不無鼓勵犯罪之嫌
，亦使國家刑罰權之行使發生不合理之現象。」「基於連續犯原
為數罪之本質及刑罰公平原則之考量，爰刪除有關連續犯之規定
」等語，即係將本應各自獨立評價之數罪，回歸本來就應賦予複
數法律效果之原貌。就刑法修正施行後多次販賣毒品之犯行，採
一罪一罰，始符合立法本旨。因此，刑法修正施行後多次販賣毒
品之犯行，除符合接續犯之要件外，則應一罪一罰，合併定其應
執行之刑。亦即於刑法修正前後，均不認毒品危害防制條例第四
條第一至四項販賣毒品罪為集合犯。本件被告之販賣毒品行為，
在時間差距上，可以分開，在刑法評價上，各具獨立性，亦非接
續犯。其於刑法修正施行後之多次販賣毒品之犯行，自應一罪一
罰。原審僅以「販賣之對象同一，且施用毒品具有成癮性」等情
及「販賣時間接近」即認依社會通念於客觀上具有一個反覆、延
續實行之特徵，而評價為包括一罪之集合犯，有判決不備理由及
適用法則不當之違背法令。(二)、被告以外之人在警詢之審判外陳
述，為傳聞證據，其與審判之陳述不相符者，須具備特別可信之
情況。且為認定事實所必要等條件，始有證據能力，故事實審採
認該證據之前，須就此具備證據能力之條件，先為論述，理由始
告完備。而此之所謂特別可信之情況係指陳述當時之外在客觀情
況而言，僅「出於自由意志」或「原不承認向上訴人購買毒品，
經播放監聽錄音後，始承認」等情，前者屬一般證人應詢本應具
備之條件，後者較屬證言可否憑信之證明力問題，核尚難認屬外
在之客觀條件。原判決就魏屹華警詢之審判外陳述，所憑論斷具
有證據能力之理由，於法尚有未合。(三)、綜上，檢察官執此指摘
原判決此部分不當，非無理由，自有撤銷發回之原因。
二、駁回部分（即原判決附表二所示部分）：
按刑事訴訟法第三百七十七條規定，上訴於第三審法院，非以判
決違背法令為理由，不得為之。是提起第三審上訴，應以原判決
違背法令為理由，係屬法定要件。如果上訴理由書狀並未依據卷
內訴訟資料，具體指摘原判決不適用何種法則或如何適用不當，
或所指摘原判決違法情事，顯與法律規定得為第三審上訴理由之
違法情形，不相適合時，均應認其上訴為違背法律上之程式，予
以駁回。本件被告上訴意旨略稱：被告在警詢之自白，不具任意
性，證人都明信在警詢之審判外陳述，無證據能力，且其等於審
判中均否認所謂買賣第二級毒品甲基安非他命之事實，原審對之
未詳予調查。而監聽譯文僅屬間接證據，本身並不能直接證明被
告有販賣第二級毒品甲基安非他命予都明信之犯罪事實，原判決
憑以認定被告犯罪，採證認事即有違誤等語。
惟查：關於被告在警詢自白，原判決依憑員警即林宏星小隊長到
庭所證，認員警根據監聽得知被告與潘芳芳欲進行交易第二級毒
品甲基安非他命，乃在被告家附近埋伏，經無線電通知買家將到
達，嗣見被告家有三位男生，潘芳芳已進入被告屋內，倘不及時
入內搜索，交易隨即完成，證據將滅失，符合急迫情形，得於夜
間入內搜索；旋經員警叫門，惟屋內無動於衷，恐證據湮滅，而
踹門進入，乃不得已使用強制手段，並無逾越必要之程度；搜索
後，被告以現行犯被帶回警局，接受詢問難認有何違法。而依警
詢筆錄所載，員警進行夜間詢問前，已事先徵得被告同意；且員
警依被告要求，給予休息並吃點心，被告並向員警表示精神狀況
良好，可繼續接受製作筆錄；況被告對答切題，陳述流暢，再再
均顯示被告並非於精神不濟，體力不堪負荷下接受詢問。則原審
就被告在警詢自白之任意性，可謂已極盡斟酌，並不違經驗法則
。關於都明信在警詢之陳述，原判決依據證人即製作筆錄之員警
謝耀賢所證，都明信於警局所為證述，均出於其自由意志，原本
不承認向被告購買第二級毒品甲基安非他命，惟經播放通訊監察
所錄得之通話，始坦然承認等語，認都明信之陳述係出於其自由
意志；況都明信於偵訊中亦向檢察官表示，員警並無刑求或以其
他不法方法取供等語，則警詢筆錄所載內容，堪認已具可信性要
件，於法並無不合。至於認定犯罪事實所憑之證據，並不以直接
證據為限，間接證據亦包括在內，審理事實之法院綜合卷內之直
接、間接證據，本於推理作用，於通常一般之人均不致有所懷疑
，得確信其為真實之程度者，即得據之為有罪之認定。原判決綜
合被告之自白、都明信之證述以及監聽譯文所載通話內容，勾稽
出被告此部分犯行，核不違背論理法則。上訴意旨徒憑己意或就
原判決已有說明之事項，漫指其違法，重為單純事實上之爭執，
難謂係適法上訴第三審之理由，其上訴違背法律上之程式，應予
駁回。
據上論結，應依刑事訴訟法第三百九十五條前段、第三百九十七
條、第四百零一條，判決如主文。
中    華    民    國  九十九  年    六    月  二十四  日
                      最高法院刑事第五庭
                          審判長法官  陳  正  庸
                                法官  林  秀  夫
                                法官  宋      祺
                                法官  陳  祐  治
                                法官  林  瑞  斌
本件正本證明與原本無異
                                      書  記  官
中    華    民    國  九十九  年    六    月  二十九  日
                                                      K

司法院資訊處製作；財團法人民間司法改革基金會備份。
